臺灣高等法院刑事判決　　　　　　　　　　　　　九十三年度上訴字第三一二０號
　　上　訴　人
　　即　被　告　甲○○
　　選任辯護人　郭登富律師
　　　　　　　　張秀瑜律師
右上訴人因被告偽造文書案件，不服臺灣桃園地方法院九十二年度訴字第八九八號，
中華民國九十三年九月八日第一審判決（起訴案號：臺灣桃園地方法院檢察署九十一
年度偵字第一六六一一號），提起上訴，本院判決如左：
    主  文
原判決撤銷。
甲○○行使偽造私文書，足以生損害於公眾及他人，處有期徒刑參月，如易科罰金，
以參佰元折算壹日。偽造『第二００五０八號』合約書沒收。
    事  實
一、甲○○係桃園縣平鎮市東勢里二鄰二十號英立德機械工程有限公司（下稱英立德
    公司）之負責人，英立德公司於民國八十九年四月十二日、四月二十五日，分別
    以總價新台幣（下同）二百三十四萬一千一百元、一百九十四萬七千九百元之價
    格，出售保溫爐予桃園縣八德市○○街三十八號泰鑫金屬股份有限公司（下稱泰
    鑫公司），並依序與泰鑫公司負責人乙○○簽訂英立德公司內部編號「第一００
    八號」、第一０一二號合約書存證；然其後泰鑫公司因認產品有瑕疵拒絕支付尾
    款共五十四萬四千一百八十五元。甲○○在屢次催討無著後，遂決意向法院訴請
    泰鑫公司給付上開款項。詎甲○○在準備前開訴訟資料時，發覺其中之「第一０
    ０八號」合約書無處尋覓，其為免爭訟時空口無憑，竟基於行使偽造私文書之犯
    意，於九十一年三月間某日，在桃園縣平鎮市東勢里二鄰二十號即英立德公司之
    營業處內，憑其記憶及留存之發票單據、保溫爐定價等殘餘資料，利用其不知情
    之配偶吳怡嫻，由甲○○口述，吳怡嫻在電腦上繕打出『第二００五０八號』合
    約書，其上記載略謂：泰鑫公司於八十九年五月十二日，以總價二百五十五萬元
    代價，向英立德公司購買四具保溫爐等語後，由甲○○自行在該『第二００五０
    八號』合約書上簽約人欄處，偽簽泰鑫公司負責人乙○○之『涂』字署名，表示
    乙○○本人簽名確認訂約之意。完成後，甲○○即持該真正第一０一二號合約書
    、發票、簽收單等文件，並以前開偽造之『第二００五０八號』合約書混充遺失
    之「第一００八號」合約書，在英立德公司上址營業處內，將前開文件交給不知
    情之捷泰法律事務所職員賴清文，轉交予不知情之該所助理林英章代為撰寫民事
    起訴狀。林英章即依據上開資料，於九十一年三月初某日，在桃園縣桃園市縣○
    路三三二之六號七樓Ｃ室捷泰法律事務所內，為甲○○撰狀訴請泰鑫公司給付前
    開未付清之尾款五十四萬四千一百八十五元，並將上開偽造之『第二００五０八
    號』合約書文件附於起訴狀後做為證物，再於九十一年三月八日持向原審收發室
    投遞起訴狀，予以行使，經原審法院民事庭分案為九十一年度訴字第四二三號，
    而足生損害於泰鑫公司乙○○、原審法院審理相關事件之正確性。嗣於民事事件
    審理中，泰鑫公司代表人乙○○委任律師閱卷獲悉該『第二００五０八號』合約
    書偽造，並提出真正「第一００八號」比對。
二、案經乙○○訴請臺灣桃園地方法院檢察署檢察官偵查起訴。
    理  由
一、本院查：
（一）被告甲○○於上開時間、地點，擔任英立德公司之負責人，英立德公司於八十
      九年四月十二日、四月二十五日，分別以總價二百三十四萬一千一百元、一百
      九十四萬七千九百元之價格，出售保溫爐予泰鑫公司，並依序與泰鑫公司負責
      人乙○○簽訂英立德公司內部編號「第一００八號」、第一０一二號合約書為
      證。然其後泰鑫公司因認產品有瑕疵，拒絕支付英立德公司尾款五十四萬四千
      一百八十五元，被告甲○○遂持第一０一二號、『第二００五０八號』合約書
      及相關之發票、簽收單等文件，交予捷泰法律事務所之職員賴清文，轉交該事
      務所助理林英章代英立德公司為撰狀，訴請泰鑫公司給付前開未付清之尾款，
      並將該『第二００五０八號』合約書附於起訴狀後做為證物，於九十一年三月
      八日持向原審法院收發室投遞起訴，予以行使，經原審法院民事庭分案為九十
      一年度訴字第四二三號民事事件審理中，纏訟迄今尚未判決。上開事實，業經
      被告甲○○自承屬實，復經原審調取該院民事庭九十一年度訴字第四二三號案
      卷核閱影印附卷無訛。並有該卷附被告甲○○以英立德公司名義提出之第一０
      一二號合約書、『第二００五０八號』合約書附民事起訴狀可稽。民事被告泰
      鑫公司負責人乙○○於該民事案件審理中，則委任律師提出真正之「第一００
      八號」合約書影本作為抗辯可稽。
（二）經查被告對於告訴人乙○○所提出之「第一００八號」合約書之真正，並不爭
      執，而依「第一００八號」真正之合約書所載，英立德公司與泰鑫公司交易日
      期為八十九年四月十二日，經打九折後總價二百三十四萬一千一百元；但被告
      持以行使之『第二００五０八號』合約書則記載雙方交易日期為『八十九年五
      月十二日』，在打九點八折後總價為『二百五十五萬元』，兩份合約書無論交
      易日期相差一個月、或金額均有相當二十餘萬元之差異，若非被告另行製作，
      豈有兩份不同內容之合約？且查，證人林英章又到庭證稱：「我在捷泰事務所
      擔任法務助理，『第二００五０八號』合約書我有看過，是甲○○交給賴清文
      ，要打民事官司用的，他說是作為請求貨款之證據：：：」等語（見原審九十
      三年八月十八日筆錄），參以被告在偵查中自承：「『第二００五０八號』合
      約書是在正本交付後，叫公司小姐再打字一份，拿去給乙○○簽名，當時乙○
      ○不在」等語（見他字卷第二一頁），及證人即被告之配偶吳怡嫻於原審到庭
      證稱：「『第二００五０八號』合約書應該是我打的，是我先生（即被告）拿
      一張他已經寫好的草稿叫我打的，「第一００八號」合約書也是我打的，至於
      買賣的內容我不清楚，這二份合約書打的時間我都不記得了」等語（見原審卷
      第一二０頁、第一二一頁九十三年七月二十八日筆錄），益足見被告係因尋覓
      不得真正之「第一００八號」合約書，而起意自行偽造『第二００五０八號』
      合約書，妄圖於訴訟上矇混甚明。
（三）證人乙○○於原審到庭陳稱：該『第二００五０八號』合約書上簽約人欄內『
      涂』字署押不是伊簽的等語（見原審九十二年七月十五日筆錄）。經原審命乙
      ○○當庭書寫其姓名二十遍（見原審卷第五七頁九十二年十月二十四日筆錄）
      ，連同其在上開訊問筆錄上之簽名（見原審卷第五三頁），與前開『第二００
      五０八號』合約書上簽寫之『涂』字以肉眼相互核對結果，乙○○書寫之「涂
      」字左半邊三點水均由左下起筆斜向右上，平行走筆三橫形狀似「三」字，而
      右半邊「余」字起始二畫則寫寫成「人」字形，此與『第二００五０八號』合
      約書上之「涂」字左半邊寫成「」字形，及右半邊「余」以「入」字形起筆
      二畫，以上二點書寫特徵，有明顯差異，足認該偽造合約書手寫之『涂』字，
      非告訴人乙○○本人所書寫。亦足佐證該合約書出於偽造無疑。
（四）被告甲○○一再辯稱：「『第二００五０八號』合約書上的『涂』字是乙○○
      自己簽的，這一份合約書是我和乙○○在簽約過程中寫的草約，因為乙○○一
      直殺價的關係，簽好後，我拿回去給法律顧問看，他們說沒有蓋泰鑫公司的大
      小章，所以我拿回去給乙○○補蓋章，但乙○○拒絕，我就再回公司重新打一
      份合約書給乙○○簽名蓋章，就是「第一００八號」合約書。後來我拿「第一
      ００八號」合約書向乙○○請款，把「第一００八號」合約書留在他那裡，所
      以我沒有「第一００八號」合約書。之後乙○○不願給錢，我請律師寫狀告他
      ，因為沒有「第一００八號」合約書，所以我就拿『第二００五０八號』合約
      書給律師做參考，我有告訴事務所的人『第二００五０八號』合約書只是參考
      用的草約，不是契約原件，也非要提出法院作證物，是律師事務所的人弄錯了
      ，才把『第二００五０八號』合約書提出做為證物」云云。惟不僅與上開事證
       不符，且『第二００五０八號』合約書之簽約日期係在『八十九年五月十二
      日』，「第一００八號」合約書則係在「八十九年四月十二日」，無論就日期
      或編號順序而言，『第二００五０八號』合約書均應在「第一００八號」合約
      書之後寫就，此亦與被告所辯：因『第二００五０八號』合約書欠缺泰鑫公司
      之大小章，故再製作「第一００八號」合約書請乙○○補蓋章云云，有明顯謬
      誤。再由被告辯稱：「第一００八號」合約書因為提交乙○○請款，因此未能
      留存云云以觀；按諸，依一般商業交易習慣，出賣人向買受人請款，僅需備妥
      發票或簽收單即為已足，並無須提出契約書為憑，此係經驗法則，被告此部分
      所辯，亦與常情不符。甚且，合約書性質上本即屬買賣雙方分別留存，以作見
      證之物，被告長年經營英立德公司，從事相關之買賣行為多年，以其經驗背景
      ，豈有輕率將自己留存之合約書交予乙○○，而不加取回或留存副本？至被告
      所辯：伊僅提供林英章一份結算明細，並告知林英章『第二００五０八號』合
      約僅屬草約，應以該結算明細為準云云。然被告於原審當庭提出之結算明細明
      表（見原審卷第一四０頁）載：合約（一）交易金額為二百三十四萬一千一百
      元，與『第二００五０八號』合約書上記載之保溫爐售價為二百五十五萬元不
      同，反與真正之「第一００八號」合約書交易金額所載毫釐不差；而證人即捷
      泰法律事務所職員賴清文、林英章於原審均到庭否認被告有告知其等『第二０
      ０五０八號』合約書僅供撰狀參考，並非證物等語（見原審九十三年五月十九
      日賴清文、八月十八日林英章筆錄）。證人林英章更直稱：「有問過他（結算
      明細的金額為何和合約書上記載的不同），是被告說訂約後有變更價格，所以
      價格與『第二００五０八號』合約書所載金額不同：：：」等語（見原審卷第
      一三四頁九十三年八月十八日林英章筆錄）。衡情，賴清文、林英章僅係被告
      僱用之法律顧問人員，其二人深諳法律，應無甘冒觸法風險，為被告之故而向
      法院提出不實證物之必要；且若被告果然已向渠等表明『第二００五０八號』
      合約書並非契約書原件，則林英章更無理由向法院提出該『第二００五０八號
      』合約書為證。是證人賴清文、林英章二人所述當較被告可信，而益徵被告所
      辯為卸責之詞，並無可採。更甚者，被告在原審審理時猶一度改口稱：「第一
      ００八號」合約書應係在『第二００五０八號』合約書之後寫就云云（見原審
      九十三年五月十九日筆錄），姑不論此與其先前所辯顯然矛盾，即與合約書上
      記載之日期及案號順序，亦有衝突。至於證人林英章陳稱：甲○○在民事庭開
      庭後，有回來向伊說過『第二００五０八號』合約書並非證物等語，被告之配
      偶吳怡嫻於原審到庭改口證稱：『第二００五０八號』、「第一００八號」二
      份合約書伊都沒有印象了等語，均難作為有利於被告之認定，無須贅言。綜上
      ，被告所辯與諸多不合，明顯為卸責之詞，不足採信。
（五）『第二００五０八號』合約書簽約人欄處之『涂』字並非乙○○所簽，已如前
      述，則被告為使用該偽造之合約書，供作自己訴訟使用，顯然上開合約書上簽
      約人欄處之『涂』字署押應為被告所偽造，亦可認定。縱被告確有出售保溫爐
      予泰鑫公司負責人乙○○之交易事實，然『第二００五０八號』合約書上記載
      之交易日期、金額均與雙方之實際契約不同，被告憑該『第二００五０八號』
      約書向法院主張本件交易之事實，客觀上當有令法院誤解原先交易內容之虞。
      是故，被告所為，已足生損害於乙○○本人及法院審理案件斷案判決之正確性
      ，應無疑問。綜上所述，本件事證已臻明確，被告所辯無非卸責之詞，不足採
      信，其犯行已堪認定，應依法論科。
二、被告利用不知情之配偶吳怡嫻為其繕打偽造『第二００五０八號』合約書文稿，
    為文書之一部分行為。被告再在該『第二００五０八號』合約書上簽約人欄處，
    偽造泰鑫公司負責人乙○○之『涂』字署名，表示乙○○本人簽名確認訂約之意
    ，完成偽造文書行為。復利用不知情之林英章代為撰狀，向法院遞狀提出行使起
    訴，係間接正犯。核被告甲○○所為，係犯刑法第二百十六條、第二百十條之行
    使偽造私文書罪。其偽造『涂』字署押為偽造私文書之部分行為，偽造私文書之
    低度行為為行使之高度行為所吸收。至被告甲○○雖在民事訴訟中使用該偽造之
    『第二００五０八號』合約書作為證據，然其並非在刑事案件中使用該偽造證據
    ，核與刑法第一百六十五條所定偽造刑事證據罪之構成要件不符，尚不構成該條
    之罪，併予敘明。
三、原審據以論罪科刑，固非無見，惟查被告偽造『第二００五０八號』合約書，即
    係偽造私文書。原判決認告在上開合約書簽約人欄處偽簽『涂』字署押，按諸習
    慣，顯係作為乙○○本人確認上開交易之證明，認應以文書論，以被告所偽造者
    係刑法第二百二十條準私文書罪；且被告利用不知情之吳怡嫻為其繕打『第二０
    ０五０八號』合約書，僅預備階段行為，原判決認被告此部分係間接正犯；均尚
    有未洽。被告上訴意旨否認犯罪雖未足採，但原判決既有前揭可議之處，仍屬無
    可維持，應由本院將原判決撤銷改判。爰審酌被告甲○○與乙○○之間確有買賣
    保溫爐之部分尾款尚未付清，且被告甲○○在訴訟中所主張之金額，亦與前開乙
    ○○未給付之尾款數額一致，而乙○○已在民事訴訟程序中提出真正之「第一０
    ０八號」合約書為證，斟酌被告在民事訴訟中提出該合約書之目的，僅在證明其
    與乙○○之間確有買賣契約存在，此爭點則為乙○○所不否認，換言之，被告甲
    ○○提出該偽造合約書所造成之實際損害，並不甚大，此經原審調取該院民事庭
    九十一年度訴字第四二三號案卷核閱並影印附卷無誤。併審酌被告犯罪之動機、
    手段，及其無前科，有本院被告全國前案紀錄表可稽，然其犯後不僅未坦承犯行
    ，反多次飾詞妄圖卸責，犯後態度不佳等一切情狀，量處如主文第二項所示之刑
    ，，並諭知如易科罰金以參佰元折算壹日。由被告偽造之『第二００五０八號』
    合約書應係被告甲○○所有，且屬供其犯罪所用之物，依刑法第三十八條第一項
    第二款規定沒收；至該份合約書上負責人欄處偽造之『涂』字署押已隨偽造合約
    書一併沒收在內，故不另諭知沒收，亦此敘明。
據上論斷，應依刑事訴訟法第三百六十九條第一項前段、第三百六十四條、第二百九
十九條第一項前段、刑法第二百十六條、第二百十條、第四十一條第一項、第三十八
條第一項第二款，罰金罰鍰提高標準條例第二條，判決如主文。
本案經檢察官劉文水到庭執行職務。
中　　　華　　　民　　　國　　九十三　　年　　 十二 　　月　　二十四　　日
                              臺灣高等法院刑事第八庭
                                  審判長法  官　陳　祐　治
                                        法  官  陳　晴　教
                                        法  官  王  炳  梁
右正本證明與原本無異。
如不服本判決，應於收受送達後十日內向本院提出上訴書狀，其未敘述上訴之理由者
並得於提起上訴後十日內向本院補提理由書（均須按他造當事人之人數附繕本）。
                                        書記官　潘　大　鵬
中　　　華　　　民　　　國　　九十三　　年　　 十二 　　月　　二十八　　日
附錄本案論罪科刑法條全文：
刑法第二百一十條：
偽造、變造私文書，足以生損害於公眾或他人者，處五年以下有期徒刑。
刑法第二百一十六條：
行使第二百十條至第二百十五條之文書者，依偽造、變造文書或登載不實事項或使登
載不實事項之規定處斷。
